ACORDAO-COMPLETO-2495410

ACÓRDÃO 11248/2021 ATA 29/2021 - PRIMEIRA CÂMARA

VISTA, relatada e discutida esta tomada de contas especial instaurada pelo então Ministério da Cultura em razão da não comprovação da regular aplicação dos recursos federais repassados pelo Fundo Nacional da Cultura ao Instituto de Capacitação Profissional Ceará por força do Convênio 746/2005.
ACORDAM os Ministros do Tribunal de Contas da União, reunidos em sessão da 1ª Câmara, ante as razões expostas pelo Relator e com fundamento artigos 1º, inciso I; 12, §3º; 16, inciso III, alíneas "a" e "c", e §3º; 19; 23, inciso III; 26; e 28, inciso II, da Lei 8.443/1992 c/c os artigos 210 e 214, inciso III, alínea "a"; 217, §§ 1º e 2º, do Regimento Interno do TCU, em:
9.1. considerar revel o Instituto de Capacitação Profissional Ceará;
9.2. rejeitar as alegações de defesa de Evandro Custódio Goncalves (CPF: XXX.158.073-XX) , Diretor-Presidente do Instituto de Capacitação Profissional Ceará;
9.3. julgar irregulares as contas de Evandro Custódio Goncalves e do Instituto de Capacitação Profissional Ceará e condená-los, solidariamente, ao pagamento das quantias a seguir especificadas, com a fixação do prazo de quinze dias, a contar da notificação, para comprovarem, perante o Tribunal, o recolhimento da dívida aos cofres do Fundo Nacional de Cultura, atualizada monetariamente e acrescida dos juros de mora, calculados a partir das datas discriminadas, até a data do recolhimento, na forma prevista na legislação em vigor.
	VALOR ORIGINAL (R$) 
	DATA DA OCORRÊNCIA

	38.009,00
	20/3/2006

	24.635,50
	18/8/2006

9.4. autorizar, desde logo, a cobrança judicial da dívida, caso não atendidas as notificações;
9.5. autorizar, desde logo, se requerido, o parcelamento da dívida em até 36 parcelas, incidindo, sobre cada parcela, corrigida monetariamente, os correspondentes acréscimos legais fixando-lhes o prazo de quinze dias, a contar do recebimento da notificação, para comprovarem perante o Tribunal o recolhimento da primeira parcela, e de trinta dias, a contar da parcela anterior, para comprovarem os recolhimentos das demais parcelas, devendo incidir sobre cada valor mensal, atualizado monetariamente, os juros de mora devidos, na forma prevista na legislação em vigor, alertando os responsáveis que a falta de comprovação do recolhimento de qualquer parcela importará no vencimento antecipado do saldo devedor; e
9.6. encaminhar   cópia   desta   decisão aos responsáveis, à Secretaria Especial da Cultura e à Procuradoria da República no Estado do Ceará, com a informação de que o inteiro teor deste acórdão e do relatório e do voto que o fundamentam está disponível no endereço eletrônico www.tcu.gov.br/acordaos.

Tomada de contas especial instaurada pelo então Ministério da Cultura em razão da não comprovação da regular aplicação dos recursos federais repassados pelo Fundo Nacional da Cultura ao Instituto de Capacitação Profissional Ceará por força do Convênio 746/2005.

Primeira Câmara

Secretaria Especial da Cultura

3. Responsáveis: Evandro Custodio Goncalves (XXX.158.073-XX) e Instituto de Capacitação Profissional Ceará (05.739.241/0001-70)

13.1. Ministros presentes: Vital do Rêgo (na Presidência) e Jorge Oliveira (Relator).
13.2. Ministro-Substituto convocado: Marcos Bemquerer Costa.
13.3. Ministro-Substituto presente: Weder de Oliveira.

ACORDAO-COMPLETO-2536640

Acórdão 3634/2022 - Primeira Câmara

JORGE OLIVEIRA

Adoto como relatório a instrução produzida no âmbito da Secretaria de Controle Externo de Tomadas de Contas Especial - SecexTCE (peça 76) , que contou com a anuência de seus dirigentes (peças 77 e 78) e do Ministério Público junto ao Tribunal (peça 79) :
"INTRODUÇÃO
Cuidam os autos de tomada de contas especial instaurada por Secretaria Especial da Cultura, em desfavor de Instituto de Capacitação Profissional Ceará (CNPJ: 05.739.241/0001-70) e Evandro Custódio Goncalves (CPF: XXX.158.073-XX) , em razão de não comprovação da regular aplicação dos recursos repassados pela União realizadas por meio do Convênio 746/2005, registro Siafi 554703, (peça 6) firmado entre o Fundo Nacional de Cultura e Instituto de Capacitação Profissional Ceará, e que tinha por objeto o instrumento descrito como 'Apoio ao Projeto  Arte de Coco-Jardim União'.
HISTÓRICO
Em 31/8/2017, com fundamento na IN/TCU 71/2012, alterada pela IN/TCU 76/2016 e DN/TCU 155/2016, o dirigente da instituição Secretaria Especial da Cultura autorizou a instauração da tomada de contas especial (peça 37) . O processo foi registrado no sistema e-TCE com o número 2296/2019.
O Convênio 746/2005, registro Siafi 554703, foi firmado no valor de R$ 175.967,50, sendo R$ 140.774,00 à conta do concedente e R$ 35.193,50 referentes à contrapartida do convenente. Teve vigência de 28/12/2005 a 13/9/2008, com prazo para apresentação da prestação de contas em 12/11/2008. Os repasses efetivos da União totalizaram R$ 62.644,50 (peças 9 e 11) .
A prestação de contas e complementações enviadas foram analisadas por meio dos documentos constantes nas peças 31 e 32.
O fundamento para a instauração da Tomada de Contas Especial, conforme consignado na matriz de responsabilização elaborada pelo tomador de contas, foi a constatação da seguinte irregularidade: 
1. deixar de comprovar a execução do objeto pactuado na 1ª parcela do convênio. 2. deixar de apresentar a prestação de contas da 2ª parcela do convênio.
Os responsáveis arrolados na fase interna foram devidamente comunicados e, diante da ausência de justificativas suficientes para elidir a irregularidade e da não devolução dos recursos, instaurou-se a tomada de contas especial.
No relatório (peça 46) , o tomador de contas concluiu que o prejuízo importaria no valor original de R$ 62.644,50, imputando-se a responsabilidade a Instituto de Capacitação Profissional Ceará, e Evandro Custódio Goncalves, Diretor Presidente, no período de 7/11/2004 a 7/11/2008, na condição de dirigente.
Em 9/6/2020, a Controladoria-Geral da União emitiu o relatório de auditoria (peça 48) , em concordância com o relatório do tomador de contas. O certificado de auditoria e o parecer do dirigente do órgão de controle interno concluíram pela irregularidade das presentes contas (peças 49 e 50) .
Em 26/6/2020, o ministro responsável pela área atestou haver tomado conhecimento das conclusões contidas no relatório e certificado de auditoria, bem como do parecer conclusivo do dirigente do órgão de controle interno, manifestando-se pela irregularidade das contas, e determinou o encaminhamento do processo ao Tribunal de Contas da União (peça 51) .
Na instrução inicial (peça 54) , analisando-se os documentos nos autos, concluiu-se pela necessidade de realização de citação para as irregularidades abaixo: 
	Irregularidade 1: Ausência de comprovação da execução do objeto pactuado da 1ª parcela do convênio e ausência da apresentação da prestação de contas da 2ª parcela.
	Evidências da irregularidade: documentos técnicos presentes nas peças 31, 32 e 37.
	Normas infringidas: Art. 38, inciso II, IN/STN 01/1997; art. 28, IN/STN 01/1997 e clausula 8ª do Termo de Convênio.
Débitos relacionados aos responsáveis Instituto de Capacitação Profissional Ceará (CNPJ: 05.739.241/0001-70) e Evandro Custódio Goncalves (CPF: XXX.158.073-XX) :
	Data de ocorrência
	Valor histórico (R$) 

	20/3/2006
	38.009,00

	18/8/2006
	24.635,50

		Cofre credor: Fundo Nacional de Cultura.
	Débito atualizado até 6/11/2020, sem juros: R$ 131.555,59.
	Responsável: Instituto de Capacitação Profissional Ceará (CNPJ: 05.739.241/0001-70) .
	Conduta: Deixar de comprovar a execução do objeto pactuado da 1ª parcela do convênio e deixar de apresentar a prestação de contas da 2ª parcela.
	Nexo de causalidade: Ao deixar de comprovar a execução do objeto pactuado da 1ª parcela do convênio e deixar de apresentar a prestação de contas da 2ª parcela, não comprovou a regularidade da aplicação dos recursos e causou dano ao erário.
	Culpabilidade: Não há excludentes de ilicitude, de culpabilidade e de punibilidade; é razoável supor que o administrador responsável pela pessoa jurídica tinha consciência da ilicitude de sua conduta; era exigível conduta diversa da praticada, qual seja, de comprovar a execução do objeto pactuado da 1ª parcela do convênio e apresentar a prestação de contas da 2ª parcela.
	Responsável: Evandro Custódio Goncalves (CPF: XXX.158.073-XX) .
	Conduta: Deixar de comprovar a execução do objeto pactuado da 1ª parcela do convênio e deixar de apresentar a prestação de contas da 2ª parcela.
	Nexo de causalidade: Nexo de causalidade: Ao deixar de comprovar a execução do objeto pactuado da 1ª parcela do convênio e deixar de apresentar a prestação de contas da 2ª parcela, não comprovou a regularidade da aplicação dos recursos e causou dano ao erário.
	Culpabilidade: Não há excludentes de ilicitude, de culpabilidade e de punibilidade; é razoável supor que o responsável tinha consciência da ilicitude de sua conduta; era exigível conduta diversa da praticada, qual seja, de comprovar a execução do objeto pactuado da 1ª parcela do convênio e apresentar a prestação de contas da 2ª parcela.
	Em cumprimento ao pronunciamento da unidade (peça 56) , foi efetuada citação dos responsáveis, por meio dos Ofícios 61843 e 61845/2020 (peças 59 e 60) , ambos efetivamente recebidos (peças 61 e 62) nos endereços constantes da base de dados da Receita Federal (peças 57 e 58) .
Com relação ao Instituto de Capacitação Profissional Ceará - ICAPCeará, a despeito de sua efetiva citação pela via postal, entendeu-se oportuno citá-lo também por edital, ante as considerações expostas no despacho de peça 71, o que se deu por meio do Edital 132/2021, publicado em 8/3/2021 (peça 74) .
Transcorrido o prazo regimental, vieram aos autos as alegações de defesa de Evandro Custódio Goncalves (peças 63-66) , tendo o Instituto de Capacitação Profissional Ceará - ICAPCeará permanecido silente e considerado revel, nos termos do art. 12, §3º, da Lei 8.443/1992.
EXAME TÉCNICO			 
Da revelia do responsável
Preliminarmente, cumpre tecer breves considerações sobre a forma como são realizadas as comunicações processuais no TCU. A esse respeito, destacam-se o art. 179, do Regimento Interno do TCU (Resolução 155, de 4/12/2002) e os arts. 3º e 4º, inciso III, § 1º, da Resolução TCU 170, de 30 de junho de 2004, in verbis:
Resolução 155/2002 (Regimento Interno) :
Art. 179. A citação, a audiência ou a notificação, bem como a comunicação de diligência, far se-ão:
I - mediante ciência da parte, efetivada por servidor designado, por meio eletrônico, fac-símile, telegrama ou qualquer outra forma, desde que fique confirmada inequivocamente a entrega da comunicação ao destinatário;
II - mediante carta registrada, com aviso de recebimento que comprove a entrega no endereço do destinatário;
III - por edital publicado no Diário Oficial da União, quando o seu destinatário não for localizado
 (...) 
Resolução TCU 170/2004:
Art. 3º As comunicações serão encaminhadas aos seus destinatários por meio de:
I - correio eletrônico, fac-símile ou telegrama;
II - servidor designado;
III - carta registrada, com aviso de recebimento;
IV - edital publicado no Diário Oficial da União, quando o seu destinatário não for localizado, nas hipóteses em que seja necessário o exercício de defesa'.
 (...) 
Art. 4º. Consideram-se entregues as comunicações:
I - efetivadas conforme disposto nos incisos I e II do artigo anterior, mediante confirmação da ciência do destinatário;
II - realizadas na forma prevista no inciso III do artigo anterior, com o retorno do aviso de recebimento, entregue comprovadamente no endereço do destinatário;
III - na data de publicação do edital no Diário Oficial da União, quando realizadas na forma prevista no inciso IV do artigo anterior.
§ 1º O endereço do destinatário deverá ser previamente confirmado mediante consulta aos sistemas disponíveis ao Tribunal ou a outros meios de informação, a qual deverá ser juntada ao respectivo processo.
Portanto, a validade da citação via postal não depende de que o aviso de recebimento seja assinado pelo próprio destinatário da comunicação, o que dispensa, no caso em tela, a entrega do AR em 'mãos próprias'. A exigência da norma é no sentido de o Tribunal verificar se a correspondência foi entregue no endereço correto, residindo aqui a necessidade de certeza inequívoca. 
Não é outra a orientação da jurisprudência do TCU, conforme se verifica nos julgados a seguir transcritos:
São válidas as comunicações processuais entregues, mediante carta registrada, no endereço correto do responsável, não havendo necessidade de que o recebimento seja feito por ele próprio (Acórdão 3648/2013-TCU-Segunda Câmara, Relator Ministro José Jorge) ;
É prescindível a entrega pessoal das comunicações pelo TCU, razão pela qual não há necessidade de que o aviso de recebimento seja assinado pelo próprio destinatário. Entregando se a correspondência no endereço correto do destinatário, presume-se o recebimento da citação. (Acórdão 1019/2008-TCU-Plenário, Relator Ministro Benjamin Zymler) ;
As comunicações do TCU, inclusive as citações, deverão ser realizadas mediante Aviso de Recebimento - AR, via Empresa Brasileira de Correios e Telégrafos, bastando para sua validade que se demonstre que a correspondência foi entregue no endereço correto. (Acórdão 1526/2007-TCU-Plenário, Relator Ministro Aroldo Cedraz) .
A validade do critério de comunicação processual do TCU foi referendada pelo Supremo Tribunal Federal, nos termos do julgamento do MS-AgR 25.816/DF, por meio do qual se afirmou a desnecessidade da ciência pessoal do interessado, entendendo-se suficiente a comprovação da entrega do 'AR' no endereço do destinatário:
EMENTA: AGRAVO REGIMENTAL. MANDADO DE SEGURANÇA. DESNECESSIDADE DE INTIMAÇÃO PESSOAL DAS DECISÕES DO TRIBUNAL DE CONTAS DA UNIÃO. ART. 179 DO REGIMENTO INTERNO DO TCU. INTIMAÇÃO DO ATO IMPUGNADO POR CARTA REGISTRADA, INICIADO O PRAZO DO ART. 18 DA LEI nº 1.533/51 DA DATA CONSTANTE DO AVISO DE RECEBIMENTO. DECADÊNCIA RECONHECIDA. AGRAVO IMPROVIDO.
O envio de carta registrada com aviso de recebimento está expressamente enumerado entre os meios de comunicação de que dispõe o Tribunal de Contas da União para proceder às suas intimações.
O inciso II do art. 179 do Regimento Interno do TCU é claro ao exigir apenas a comprovação da entrega no endereço do destinatário, bastando o aviso de recebimento simples.
No caso vertente, o Instituto de Capacitação Profissional Ceará - ICAPCeará foi regularmente citado pela via postal, conforme registrado no item 11, tendo a comunicação sido enviada ao endereço constante da base de dados da Receita Federal e efetivamente recebida. Não obstante, conforme despacho de peça 71, considerando haver dúvidas sobre o nome do titular do ICAPCeará, optou-se também por sua citação pela via editalícia.
Quanto ao mérito, nos processos do TCU, a revelia não conduz à presunção de que seriam verdadeiras todas as imputações levantadas contra os responsáveis, diferentemente do que ocorre no processo civil, em que a revelia do réu opera a presunção da verdade dos fatos narrados pelo autor. Dessa forma, a avaliação da responsabilidade dos agentes não pode prescindir da prova existente no processo ou para ele carreada. 
Ao não apresentar sua defesa, o responsável deixou de produzir prova quanto à regularidade da aplicação dos recursos do convênio, em afronta às normas que impõem aos jurisdicionados a obrigação legal de, sempre que demandados pelos órgãos de controle, apresentarem os documentos que demonstrem a correta utilização das verbas públicas, a exemplo do contido no art. 93 do Decreto-Lei 200/67: 'Quem quer que utilize dinheiros públicos terá de justificar seu bom e regular emprego na conformidade das leis, regulamentos e normas emanadas das autoridades administrativas competentes.' 
Considerando o princípio da verdade real que rege a atuação desta Corte, ainda que as alegações de defesa não tenham sido apresentadas pelo responsável, a revelia não afasta a obrigatoriedade da análise dos elementos probatórios disponíveis nos autos, conforme reiterados acórdãos do Tribunal (Acórdão 163/2015-TCU-Segunda Câmara, Rel.  Min. Subst. André de Carvalho; 2.685/2015 - 2ª Câmara, Rel. Min. Raimundo Carreiro; 2.801/2015 - 1ª Câmara, Rel. Min. Walton Alencar Rodrigues; 4.340/2015 - 1ª Câmara, Rel. Min. Subst. Weder de Oliveira e 5.537/2015 - 1ª Câmara, Rel. Min. Subst. Weder de Oliveira) . Assim, procurou-se buscar, em manifestações do responsável na fase interna desta Tomada de Contas Especial, se havia argumentos que pudessem ser aproveitados em seu favor.	
Reexaminando os autos, observa-se, que o responsável não se manifestou na fase interna. Assim, não encontramos nenhum outro argumento nos autos que possa vir a ser analisado e posteriormente utilizado para afastar as irregularidades apontadas. 
Vale ressaltar que a pretensão punitiva do TCU, conforme Acórdão 1441/2016-TCU-Plenário, que uniformizou a jurisprudência acerca dessa questão, subordina-se ao prazo geral de prescrição indicado no art. 205 do Código Civil, que é de 10 anos, contado da data de ocorrência da irregularidade sancionada, nos termos do art. 189 do Código Civil, sendo este prazo interrompido pelo ato que ordenar a citação, a audiência ou a oitiva do responsável. No caso em exame, ocorreu a prescrição, uma vez que a irregularidade sancionada ocorreu em 12/11/2008 (termo final para a apresentação da prestação de contas) , e o ato de ordenação da citação ocorreu em 9/11/2020 (peça 56) .
Em se tratando de processo em que as partes interessadas não se manifestaram acerca das irregularidades imputadas, não há elementos para que se possa efetivamente aferir e reconhecer a ocorrência de boa-fé na conduta dos responsáveis ou de quaisquer outros excludentes de culpabilidade, podendo o Tribunal, desde logo, proferir o julgamento de mérito pela irregularidade das contas, nos termos dos §§ 2º e 6º do art. 202 do Regimento Interno do TCU. (Acórdão 133/2015-TCU-Primeira Câmara, Rel. Min. Bruno Dantas; 2.455/2015 - 1ª Câmara, Rel. Min. Bruno Dantas; 3.604/2015 - 1ª Câmara, Rel. Min. Bruno Dantas; 5.070/2015 - 2ª Câmara, Rel. Min. Subst. André de Carvalho e 2.424/2015 - Plenário, Rel. Min. Benjamin Zymler) .
Dessa forma, o Instituto de Capacitação Profissional Ceará (CNPJ: 05.739.241/0001-70) deve ser considerado revel, nos termos do art. 12, §3º, da Lei 8.443/1992.
Das alegações de defesa de Evandro Custódio Goncalves (peças 63-66) 
Argumentos: inicialmente o responsável suscita preliminar de prescrição da pretensão punitiva, com base no entendimento do Acórdão 1441/2016-TCU-Plenário, Rel. Min. Benjamin Zymler, por haver transcorrido decurso de prazo superior a dez anos, entre a data final para apresentação da prestação de contas e a data do ato de ordenação da citação.
Relata que houve demora na apreciação da prestação de contas relativa à 1ª parcela pelo MinC, o que teria ocasionado falha de entendimento quanto ao envio daquela referente à 2ª parcela.
Informa que sempre buscou orientações junto ao MinC a respeito das prestações de contas. Porém, quando notificado acerca das irregularidades e ausência da prestação de contas da 2ª parcela já não mais presidia o instituto, ficando impossibilitado de acessar seus documentos.
Com relação à ausência da prestação de contas da 2ª parcela, alega que houve falhas de entendimento e da administração do instituto, cujas providências estariam a cargo de contador contratado, que deixou de enviá-la ao MinC. Não obstante, conseguiu obter alguns documentos relativos ao projeto (peças 64-66) .
Sobre a execução do objeto, relata o enfrentamento de diversas dificuldades relacionadas à infraestrutura necessária à implementação das ações, segundo ele superadas, o que demonstraria ausência de má-fé.
Informa que o projeto beneficiou diretamente 60 jovens selecionados e outros em atividades indiretas de apoio à inclusão digital. Assegura que os produtos gerados a partir do convênio teriam sido expostos e vendidos em cidades como São Paulo, Belo Horizonte, Brasília e Fortaleza, durante encontros nacionais promovidos pelo MinC.
Trouxe em sua defesa apenas um recorte de jornal sobre as atividades do ICAPCeará (peça 64) , registro fotográfico da oficina arte do coco (peça 65) e algumas edições do Informativo do próprio ICAPCeará, relativas ao período de setembro/2007 a abril/2008, com notícias esparsas acerca da oficina e de participação em algumas exposições.
Análise: quanto à alegada prescrição da pretensão punitiva a cargo do TCU, o Supremo Tribunal Federal - STF, no Recurso Extraordinário - RE 636.886, fixou a tese, com repercussão geral reconhecida, de que 'é prescritível a pretensão de ressarcimento ao erário fundada em decisão de Tribunal de Contas' (Tema 899) . Em que pese o questionamento acerca da abrangência da tese ali firmada, no sentido de que se circunscreveria apenas ao processo de execução da condenação imposta pelo TCU (ou seja, inaplicável à pretensão de ressarcimento exercida no processo 'conhecimento' da TCE) , verifica-se que o STF, por meio de decisões prolatadas pelas suas duas turmas, tem decidido de forma reiterada que se aplica o prazo prescricional de 5 anos previsto na Lei 9.873/1999 às pretensões sancionatória e ressarcitória a cargo do Tribunal de Contas da União. 
	Seja por aplicação direta ou por analogia, a orientação sufragada é no sentido de que o prazo de 5 anos é compatível com a tese de que a ação e a execução prescrevem no mesmo prazo (Súmula 150 do STF) , bem como com o fato de que a Lei 9.873/1999 - que regulamenta o exercício de ação punitiva pela Administração Pública Federal, direta e indireta - regeria integralmente a prescrição no âmbito do TCU. Quanto a este último aspecto, o Ministro Luís Roberto Barroso, no voto exarado no julgamento do MS 32.201, embora tenha advertido que a atuação do TCU, em sua acepção clássica, não se qualifica como exercício do poder de polícia, ressaltou que a Lei 9.873/1999 assumiria vocação regulatória geral da prescrição do exercício da competência sancionadora da Administração Pública, sendo sua disciplina aplicável a qualquer ação punitiva da Administração Pública Federal, exceto àquelas esferas em que exista regulamentação específica. Ademais, em virtude da autonomia científica do Direito Administrativo, não haveria razão plausível para suprimir a omissão da Lei Orgânica do Tribunal de Contas da União, no tocante ao estabelecimento de um prazo prescricional próprio, valendo-se das normas de direito civil, e não das de direito administrativo.
	Eis algumas ementas que evidenciam o entendimento predominante do STF:
Ementa: AGRAVO REGIMENTAL EM MANDADO DE SEGURANÇA. TOMADA DE CONTAS ESPECIAL. TRIBUNAL DE CONTAS DA UNIÃO. CONDENAÇÃO A RESSARCIMENTO AO ERÁRIO. PRESCRIÇÃO. MARCO INTERRUPTIVO. ART. 2°, II, DA LEI 9.873/1999. ATO INEQUÍVOCO DE APURAÇÃO DO FATO. DISCUSSÃO. DIREITO LÍQUIDO E CERTO. DEMONSTRAÇÃO. INOCORRÊNCIA. SUBSISTÊNCIA DA DECISÃO AGRAVADA. AGRAVO A QUE SE NEGA PROVIMENTO. I - As razões do agravo regimental são inaptas para desconstituir os fundamentos da decisão agravada, que, por isso, se mantêm hígidos. II - Aplicando-se a regulamentação da Lei 9.873/1999 ao caso concreto, observa-se que a pretensão sancionatória do TCU, em relação aos atos praticados pelo impetrante, levando-se em consideração a ocorrência de 5 causas interruptivas da prescrição, não teria sido fulminada pelo decurso do tempo. III - A pretensão do recorrente, fundada na discussão sobre os fatos apontados como marcos interruptivos da prescrição da pretensão punitiva da Administração Pública, refoge aos estreitos limites do mandamus, ante a ausência de liquidez e certeza do direito pleiteado. IV - Agravo regimental a que se nega provimento. MS 36067 ED-AgR. Órgão julgador: Segunda Turma. Relator (a) : Min. Ricardo Lewandowski. Julgamento: 18/10/2019
Ementa: AGRAVO REGIMENTAL EM RECLAMAÇÃO. TRIBUNAL DE CONTAS DA UNIÃO. TOMADA DE CONTA ESPECIAL. PRESCRIÇÃO DA PRETENSÃO PUNITIVA. RECONHECIDA EM DECISÃO DO SUPREMO TRIBUNAL FEDERAL. PRESCRITIBILIDADE DO RESSARCIMENTO AO ERÁRIO FUNDADA EM DECISÃO DE TRIBUNAL DE CONTAS. AÇÃO DE IMPROBIDADE ADMINISTRATIVA COM PEDIDO DE RESSARCIMENTO JÁ EM CURSO. AGRAVO REGIMENTAL A QUE SE NEGA PROVIMENTO. I - O acórdão do TCU determinou a formação de processo administrativo para avaliarem, efetivamente, a eventual responsabilização do agravado para o ressarcimento do dano ao erário, contrariando, assim, autoridade desta Corte no MS 35.512/DF, uma vez que houve a concessão da segurança para declarar a ocorrência da prescrição da pretensão punitiva do TCU em relação às infrações imputadas a ele, destacando-se que a União poderia perseguir os valores referentes ao ressarcimento dos danos na esfera judicial. II - Agravo regimental a que se nega provimento. (Rcl 39497 AgR. Órgão julgador: Segunda Turma. Relator (a) : Min. Ricardo Lewandowski. Julgamento: 10/10/2020) 
Ementa: MANDADO DE SEGURANÇA. DIREITO ADMINISTRATIVO. TRIBUNAL DE CONTAS DA UNIÃO. SERVIDOR DA SECRETARIA DE SAÚDE DO ESTADO DO ACRE. FISCALIZAÇÃO OMISSA E DEFICIENTE NA EXECUÇÃO DE DOIS CONVÊNIOS FIRMADOS ENTRE A SECRETARIA ESTADUAL E O MINISTÉRIO DA SAÚDE. APLICAÇÃO DE MULTA. ARTS. 28, II, E 58, II, DA LEI 8.443/1992. ART. 268, II, DO REGIMENTO INTERNO DO TCU. PRESCRIÇÃO DA PRETENSÃO SANCIONATÓRIA. OCORRÊNCIA. APLICAÇÃO DA LEI 9.873/1999. PRECEDENTES DESTE STF. MEDIDA LIMINAR DEFERIDA E RATIFICADA NO EXAME DE MÉRITO. SEGURANÇA CONCEDIDA PARA AFASTAR A MULTA APLICADA. 1. A prescrição da pretensão punitiva do TCU é regulada pela Lei 9.873/1999, descabendo a aplicação do prazo decenal previsto na legislação civil (art. 205 do Código Civil) . Ao revés, incide o prazo quinquenal previsto na Lei 9.873/1999 (MS 32201, Rel. Min. Roberto Barroso, PRIMEIRA TURMA, DJe 7/8/2017; MS 35.512-AgR, Rel. Min. Ricardo Lewandowski, SEGUNDA TURMA, DJe 21/6/2019) . 2. In casu, na linha do parecer apresentado pelo Ministério Público Federal e da decisão liminar de minha lavra, é inequívoca a superação do prazo prescricional quinquenal. Os ilícitos apontados pela Corte de Contas ocorreram em julho de 2006, tendo o processo de auditoria sido instaurado em 9/10/2006. A ordem de citação do responsável para a audiência, por sua vez, ocorreu em 25/6/2007. Entretanto, a decisão condenatória recorrível foi exarada somente em 31/5/2016, data da prolação do Acórdão 3513/2016-TCU-Primeira Câmara. 3. Ex positis, CONCEDO A SEGURANÇA unicamente para afastar a sanção de multa aplicada ao impetrante, nos autos da Tomada de Contas Processo 023.288/2006-0, máxime da ocorrência de prescrição da pretensão punitiva do Tribunal de Contas da União. MS 35940. (Órgão julgador: Primeira Turma. Relator (a) : Min. Luiz Fux. Julgamento: 16/06/2020) .
	Essa orientação também foi seguida nas seguintes decisões monocráticas: MS 36.127-MC/DF e MS 35.940-MC/DF, Rel. Min. Luiz Fux; MS 35.294, MS 35.539/DF e MS 35.971-TP/DF, Rel. Min. Marco Aurélio; MS 34.256 MC/DF, MS 36.054-MC e MS 36.067-MC/DF, Rel. Min. Ricardo Lewandowski.
	O Supremo Tribunal Federal tem se pronunciado no sentido de reconhecer não só a aplicação da prescrição quinquenal com fulcro na interpretação da Lei 9.873/1999, mas também a incidência dos marcos interruptivos do prazo prescricional consignados na referida lei, tantas vezes quanto presentes os suportes fáticos (MS 32201, Relator: Min. Roberto Barroso) . 
	Entendimento que também foi adotado nas seguintes decisões monocráticas: MS 36.054, MS 34.256-MC, MS 35.512 e MS 36.067-MC, todos de relatoria do Min. Ricardo Lewandowski; MS 35.294, MS 35.539 e MS 35.971-TP, todos de relatoria do Min. Marco Aurélio; MS 32.201, Rel. Min. Roberto Barroso, e MS 36.127-MC e MS 35.940-MC, Min. Luiz Fux.
	Em relação ao termo inicial da contagem do prazo prescricional, o 'caput' do art. 1º da Lei 9.873/1999 oferece solução que não destoa do modelo adotado pelo TCU no incidente de uniformização de jurisprudência, em que se examinou a prescrição da pretensão punitiva, nos termos do Acórdão 1441/2016-TCU-Plenário (Rel. Min. Benjamin Zymler) , com a adição da particularidade de explicitar o caso de infrações permanentes ou continuadas:
a) Regra geral: 'data da prática do ato'  (o que equivale a 'ocorrência da irregularidade sancionada') ;
b) Regra especial: 'no caso de infração permanente ou continuada, do dia em que tiver cessado'.
	A Lei 9.873/1999, no art. 2º, estabelece as causas interruptivas da prescrição punitiva, consoante abaixo transcrito, já na redação conferida pela Lei 11.941/2009:
Art. 2º Interrompe-se a prescrição da ação punitiva:
I - pela notificação ou citação do indiciado ou acusado, inclusive por meio de edital;
II - por qualquer ato inequívoco, que importe apuração do fato;
III - pela decisão condenatória recorrível.
IV - por qualquer ato inequívoco que importe em manifestação expressa de tentativa de solução conciliatória no âmbito interno da administração pública federal.
	O quadro a seguir indica alguns eventos processuais, ocorridos no curso de uma TCE (fase interna e externa) - instaurada em razão de irregularidades na aplicação de recursos da União transferidos a entes subnacionais - que poderiam ser enquadrados nas causas de interrupção da prescrição acima apontadas, sem prejuízo, é claro, de outras ocorrências fáticas elegíveis como marco interruptivo, a depender da forma de proceder de cada entidade ou órgão tomador de contas.
	I - pela notificação ou citação do indiciado ou acusado, inclusive por meio de edital;
	 (i) notificação no âmbito do procedimento administrativo de ressarcimento previamente à instauração da TCE;
 (ii) notificação efetuada pelo órgão tomador de contas acerca da instauração da TCE;
 (iii) citação efetuada pelo TCU.
*Data da ciência da notificação ou citação pelos responsáveis ou de publicação do edital no DOU.

	II - por qualquer ato inequívoco, que importe apuração do fato;
* procedimento que evidencie a apuração dos fatos irregulares, com o objetivo quantificar o dano e identificar possíveis responsáveis.
	 (i) relatório de sindicância ou PAD;
 (ii) relatório de apuração de irregularidades referente ao processo administrativo prévio à instauração da TCE;
 (iii) relatórios de fiscalização, pareceres, despachos, informações e memorandos relacionados à apuração dos fatos irregulares;
 (iv) relatório do tomador de contas;
 (v) relatório do controle interno; 
 (vi) termo de instauração ou designação de instauração da TCE;
 (vii) autuação da TCE no TCU; entre outras causas.
*Há quem inclua nesse grupo diligências que comprovam providências do responsável sobre as irregularidades investigadas.

	III - pela decisão condenatória recorrível.
	 (i) Verifica-se apenas no âmbito do TCU com a data da prolação do acórdão condenatório recorrível.

	IV - por qualquer ato inequívoco que importe em manifestação expressa de tentativa de solução conciliatória no âmbito interno da administração pública federal.
	 (i) pedido de parcelamento;
 (ii) pagamento parcial do débito;
 (iii) qualquer manifestação do responsável que demonstre claramente a sua intenção de recolher o débito.

	Bem se vê, portanto, que haveria uma multiplicidade de causas de interrupção da prescrição, conforme se depreende do art. 2º da Lei 9.873/1999. Tal exegese encontra respaldo em precedentes do STF, a exemplo do que se decidiu no julgamento do MS 36.067 (Rel. Min. Ricardo Lewandowski) , com destaque para trecho do voto em que o Relator reconhece cinco causas de interrupção da prescrição, in verbis:
 (...) Assim, faz-se necessário levar em consideração que, apesar de os fatos objeto da apuração conduzida pela Corte de Contas remontarem aos anos de 1999 e 2000, período no qual o impetrante era Secretário de Saúde municipal, o Tribunal de Contas da União deu prosseguimento à tomada de contas especial por ter constatado a ocorrência de 5 causas interruptivas da prescrição, a saber: a) relatório de auditoria em conjunto realizada pelo Denasus e pela Secretaria Federal de Controle, lavrado em 06/07/2001, sendo este, certamente, um ato inequívoco que importou a apuração do fato (art. 2º, II, da Lei n. 9.873/1999) ; b) instauração de Tomada de Contas Especial pelo FNS, ocorrida em 05/10/2005, sendo este também, certamente, um ato inequívoco que importou a apuração do fato  (art. 2º, II, da Lei n. 9.873/1999) ; c) a autuação da presente Tomada de Contas Especial no âmbito do Tribunal de Contas da União, ocorrida em 12/08/2008, sendo este também, certamente, um ato inequívoco que importou a apuração do fato  (art. 2º, II, da Lei n. 9.873/1999) ; d) o ato que ordenou a citação do responsável, ora impetrante, ocorrida em 12/07/2010 (art. 2º, I, da Lei n. 9.873/1999) ; e) o exercício do poder punitivo ocorrido em 20/06/2012, data da prolação do Acórdão 1563/2012-TCU-Plenário (art. 2º, III, da Lei n. 9.873/1999) .
	No caso concreto, tendo como parâmetro a tese firmada pelo STF, no RE 636.886, no sentido de que ambas pretensões do TCU (sancionatória e ressarcitória) sujeitam-se ao prazo prescricional de 5 anos previsto na Lei 9.873/1999, considerando, ainda, o sistema prescricional descrito na citada lei, inclusive as causas de suspensão e de interrupção da prescrição, temos os seguintes eventos processuais que importaram na apuração dos fatos (art. 2º, II, da Lei n. 9.873/1999) :
a) Prazo para apresentação da prestação de contas em 12/11/2008 (item 3) 
b) Notificação de solicitação da prestação de contas da 2ª parcela em 10/11/2012 (peça 25) ;
c) Diligência e notificação sobre a prestação de contas das 1ª e 2ª parcela em 17/3/2015 (peça 27) ;
d) Reiteração da diligência e notificação da alínea anterior em 25/5/2015 (peça 29) ;
e) Parecer Técnico e Financeiro sobre a prestação de contas em 29/8/2017 (peça 32) ;
f) Notificação de reprovação da prestação de contas em 28/8/2017 (peça 35) ;
g) Despacho 0373383/2017, de 31/8/2017, solicitando a instauração da Tomada de Contas Especial (peça 37) ;
g) Relatório de Tomada de Contas Especial 19/2019, de 19/8/2019, reprovando a prestação de contas (peça 46) ;
h) Citação do responsável pelo TCU em 9/11/2020 (peça 56) .
Analisando-se a sequência de eventos processuais enumerados no item anterior, os quais teriam o condão de interromper a prescrição da ação punitiva desta Corte no entender do STF, observa-se que não transcorreu o prazo prescricional de 5 (cinco) anos entre cada evento processual e o seguinte. Portanto, mesmo levando-se em consideração o entendimento do STF, não teria ocorrido a prescrição da pretensão sancionatória e ressarcitória a cargo do TCU.
A despeito da verificação da ocorrência das prescrições das pretensões punitiva e ressarcitória, fundadas no entendimento do STF e com base na Lei 9.873/1999, o assunto ainda não se encontra pacificado no âmbito do TCU, conforme evidenciado no voto do recente Acórdão 405/2021-TCU-Plenário, Rel. Min. Bruno Dantas (grifamos) :
No que concerne às questões preliminares alegadas pelos recorrentes, acolho integralmente as análises efetivadas pela Serur. Foram enfrentadas e afastadas com propriedade cada um dos argumentos apresentados pelos recorrentes, razão pela qual incorporo seus fundamentos às minhas razões de decidir, sem prejuízo das seguintes considerações acerca do instituto da prescrição nos processos que tramitam nesta Corte de Contas.
Sobre a prescrição da pretensão ressarcitória, sabe-se que há tempos este Tribunal, baseado em precedentes do STF e na interpretação do art. 37, § 5º, da Constituição Federal de 1988, tem adotado o entendimento, consolidado na súmula 282, de que 'as ações de ressarcimento movidas pelo Estado contra os agentes causadores de danos ao erário são imprescritíveis'.
Ocorre que o Supremo Tribunal Federal (STF) , ao julgar o Recurso Extraordinário 636.886/AL, fixou, com repercussão geral, o seguinte enunciado para o Tema 899: 'É prescritível a pretensão de ressarcimento ao erário fundada em decisão de Tribunal de Contas'.
Entendo que esse julgado do STF pode vir a ensejar a revisão da jurisprudência deste Tribunal.
No entanto, reconheço que, nos moldes em que foi fixada a tese da Suprema Corte, existem muitas dúvidas e lacunas a serem sanadas, que tornam extremamente difícil a sua imediata aplicação, de forma genérica e abrangente, aos processos que tramitam neste Tribunal. Dada a ausência de lei específica, não há prazo prescricional estabelecido - em lei ou mesmo pela Suprema Corte - para a atuação do TCU na apuração de dano ao erário, bem como sobre como se daria o início da contagem e as interrupções desse prazo.
Ademais, embora o verbete já tenha sido publicado, a decisão ainda é passível de impugnação mediante Embargos de Declaração, possibilitando o esclarecimento dessas questões ou mesmo a modulação de efeitos, com impacto nos processos em curso.
Até que sobrevenham todos esses esclarecimentos e definições, embora desejável, não é possível a imediata aplicação, com a devida segurança, da tese fixada pelo STF no âmbito do TCU. Por outro lado, não se pode deixar de dar encaminhamento aos incontáveis processos que tangenciam essa discussão neste Tribunal.
Dessa forma, tenho me curvado à compreensão dos meus pares pela manutenção, por ora, do entendimento que há anos vem sendo adotado pelo TCU e pelo próprio STF, no sentido de considerar imprescritíveis as ações de ressarcimento ao erário.
A controvérsia também se verifica no entendimento acerca do prazo quinquenal para a prescrição da pretensão punitiva desta Corte, nos termos do art. 1º da Lei 9.873/1999, adotado pelo Supremo Tribunal Federal no julgamento do MS 32.201. Todavia, por não existir decisão definitiva sobre este assunto, o TCU tem mantido, em seus julgados, a jurisprudência firmada por meio do Acórdão 1441/2016-TCU-Plenário.
Não se trata, cabe registrar, de desrespeito ou ignorância ao entendimento adotado pela Suprema Corte, tampouco de se fixar qualquer jurisprudência sobre a sua abrangência neste momento. Apenas entendo que, considerando a indefinição e a possiblidade de modulação da decisão, não seria produtivo, e causaria enorme incerteza, se este Tribunal revisse sua atuação e logo depois a alterasse novamente
O entendimento atual pela imprescritibilidade das ações de ressarcimento ainda é o prevalecente, conforme tratado nos recentes Acórdão 341/2021-TCU-Plenário e da relatoria do Min. Benjamin Zymler e Acórdão 3047/2021-TCU-Segunda Câmara e da relatoria do Min. André de Carvalho, dentre outros.
Especificamente quanto à preliminar de ocorrência da prescrição da pretensão punitiva, assiste razão ao responsável, uma vez que houve decurso de prazo superior a dez anos entre a data da irregularidade sancionada e a do ato de ordenação da citação, nos termos do Acórdão 1441/2016-TCU-Plenário, conforme registrado no item 23.
Quanto à ausência da prestação de contas da 2ª parcela, reconhece o responsável a irregularidade. Sobre esse ponto, as alegações de falhas de entendimento, descuido da administração e problemas relacionados ao profissional contratado para auxiliar o ICAPCeará na preparação da prestação de contas, não são suficientes para afastar a omissão. Ressalte-se que não foram apresentados quaisquer documentos fiscais e de execução relacionados à 2ª parcela de recursos recebidos.
Sobre a ausência de comprovação da execução da 1ª parcela, os documentos juntados (peças 64-66) são insuficientes para demonstrá-la.  
No caso, a mera apresentação de fotografias, desacompanhadas de outros elementos documentais indispensáveis a comprovar os gastos e o nexo de causalidade, não tem o condão de assegurar que o objeto foi executado tal como concebido. Nesse sentido é a jurisprudência selecionada a seguir transcrita:
Acórdão 4780/2011-TCU-Segunda Câmara, Rel. Min. Raimundo Carreiro
Fotografias desacompanhadas de outras provas são insuficientes para comprovar a origem dos recursos aplicados, tampouco a realização do objeto em conformidade com as metas traçadas no plano de trabalho; desse modo, quando desacompanhadas de provas mais robustas, as fotografias não se consubstanciam em base suficiente para reformar decisão proferida pelo TCU.
Acórdão 317/2010-TCU-Plenário, Rel. Min. Benjamin Zymler
Fotografias e declarações não são suficientes, por si sós, para comprovar a aplicação de recursos federais transferidos via convênio ou instrumento congênere.
Acórdão 4069/2010-TCU-Plenáriorimeira, Rel. Min. Valmir Campelo
É baixa a força probatória das fotografias, porquanto comprovam a realização do objeto, mas não revelam, efetivamente, a origem dos recursos aplicados.
Acórdão 3452/2006-TCU-Plenáriorimeira, Rel. Min. Augusto Nardes
A apresentação de cópias de fotografias, desacompanhadas de outros documentos, são insuficientes para estabelecer o nexo entre os recursos recebidos e as despesas realizadas.
Acórdão 6808/2013-TCU-Segunda Câmara, Rel. Min. Raimundo Carreiro
Fotografias não constituem provas suficientes se não vierem acompanhadas de outros elementos probatórios que efetivamente possam demonstrar que o objeto de convênio foi plenamente executado com os recursos públicos federais repassados.
Acórdão 6180/2019-TCU-Segunda Câmara, Rel. Min. Augusto Nardes
Declarações e fotografias não têm pleno valor probatório, sobretudo quando desacompanhadas de documentos capazes de estabelecer o nexo causal entre os recursos recebidos da União e as despesas incorridas na execução do objeto do convênio. 
Acórdão 1824/2015-TCU-Primeira Câmara, Rel. Min. Benjamin Zymler
Fotografias isoladamente consideradas possuem baixo poder probatório, especialmente quando não contêm informações como data, imagens da localização do objeto e outras capazes de estabelecer nexo de causalidade entre a obra executada e os recursos federais repassados.
Acórdão 1324/2014-TCU-Primeira Câmara, Rel. Min. Walton Alencar Rodrigues
Fotografias, por si sós, podem, eventualmente, sinalizar que o objeto foi executado, porém não informa quando e com que recursos ele foi realizado, desse modo, desacompanhadas dos documentos exigidos pela legislação, não são aptas para a comprovação da regular aplicação dos recursos de convênios.
Acórdão 3882/2014-TCU-Segunda Câmara, Rel. Min. Relator: Ana Arraes
A apresentação de fotografias e declarações, desacompanhadas de provas mais consistentes, é insuficiente para comprovar a regularidade da aplicação dos recursos públicos transferidos por meio de convênio, porque, embora possam, eventualmente, demonstrar a realização do objeto, não revelam, efetivamente, a origem dos recursos aplicados. 
Veja-se que o responsável deixou de apresentar documentos importantes para a correta comprovação dos gastos, como o Relatório de Cumprimento do Objeto, contendo, dentre outras, a descrição dos materiais e métodos utilizados, os recursos materiais e pessoais envolvidos, os resultados obtidos, a quantidade comprovada de beneficiários atendidos e de que forma foi aplicada a contrapartida.
Por outro lado, não foram apresentadas as listas de presença às oficinas, datas, locais e horários de suas realizações, carga horária, profissionais envolvidos, assim como o material de divulgação previsto no Plano de Trabalho (peça 5, p. 15) , como camisas, cartazes, folders e site.
Note-se, ainda, que nas fotografias juntadas à defesa (peça 65) , não há qualquer referência ao convênio e à identidade visual do Ministério da Cultura.
Sobre a alegada demora do MinC em analisar a prestação de contas da 1ª parcela, como escusa para a não apresentação daquela relacionada à 2ª parcela, cumpre esclarecer que a obrigação do responsável era de prestar contas ao tempo e modo previsto, independentemente das ações sob responsabilidade do MinC.
Ressalte-se que o responsável conhecia os prazos e forma previstos para prestar contas, conforme cláusula oitava do Convênio 746/2005 (peça 6, p. 5) , do qual foi signatário. Se não o fez no modo e prazo estabelecidos, não foi certamente por questões relacionadas à análise da prestação de contas da 1ª parcela por parte do MinC.
Ademais, cabe ressaltar que a omissão no dever de prestar contas no prazo devido configura grave infração à norma legal, nos termos do art. 8º da Lei 8.443/1992, bem como do art. 84 do Decreto-Lei 200/1967, bem como do art. 70, parágrafo único, da Constituição Federal e da jurisprudência do TCU (Acórdão 6897/2018-TCU-Segunda Câmara, Relator: Aroldo Cedraz; Acórdão 6730/2018-TCU-Primeira Câmara, Relator: Benjamin Zymler; Acórdão 2628/2004-TCU-Primeira Câmara, Relator: Augusto Sherman; Acórdão 5770/2009-TCU-Primeira Câmara, Relator: Walton Alencar Rodrigues) .
Assim, cabia à proponente e seus representantes desincumbirem-se desse dever jurídico, apresentando formalmente toda a documentação exigida pela legislação a título de prestação de contas, comprovando a boa e regular aplicação dos recursos recebidos.
Conclusão: analisados os argumentos e documentos apresentados, conclui-se que não são suficientes para demonstrar a execução física do objeto, relacionada à 1ª parcela, bem como para justificar a omissão da prestação de contas da 2ª parcela recebida, razão pela qual suas alegações de defesa devem ser rejeitadas no mérito, acatando-se tão somente a preliminar de ocorrência da prescrição da pretensão punitiva.
CONCLUSÃO
Em face da análise promovida na seção 'Exame Técnico', restou demonstrado que os argumentos apresentados por Evandro Custódio Goncalves não foram suficientes para elidir as irregularidades para as quais foi citado, devendo-se rejeitar suas alegações de defesa. 
Quanto ao Instituto de Capacitação Profissional Ceará, instado a se manifestar, optou pelo silêncio, configurando a revelia, nos termos do §3º, do art. 12, da Lei 8.443/1992. 
Vale ressaltar que a jurisprudência pacífica nesta Corte é no sentido da imprescritibilidade das ações de ressarcimento ao erário (Súmula TCU 282) . Dessa forma, identificado dano ao erário, devese instaurar e julgar o processo de tomada de contas especial para responsabilizar seus agentes causadores, respeitando o direito ao contraditório e à ampla defesa, independentemente de quando ocorreram os atos impugnados.
Verifica-se também que houve a prescrição da pretensão punitiva, conforme análise já realizada.
Tendo em vista que não constam dos autos elementos que permitam reconhecer a boa-fé dos responsáveis, sugere-se que as suas contas sejam julgadas irregulares, nos termos do art. 202, § 6º, do Regimento Interno do TCU, com a imputação do débito atualizado monetariamente e acrescido de juros de mora, nos termos do art. 202, §1º do Regimento Interno do TCU, abstendo-se de aplicar-lhes a multa prevista no art. 57 da Lei 8.443/1992, conforme tratado no item 23.
PROPOSTA DE ENCAMINHAMENTO
Diante do exposto, submetem-se os autos à consideração superior, propondo:
a) considerar revel o Instituto de Capacitação Profissional Ceará (CNPJ: 05.739.241/0001-70) , com fundamento no § 3º, art. 12, Lei 8.443, de 16 de julho de 1992;
b) rejeitar as alegações de defesa apresentadas por Evandro Custódio Goncalves (CPF: XXX.158.073-XX) , Diretor-Presidente do Instituto de Capacitação Profissional Ceará;
c) com fundamento nos arts. 1º, inciso I, 16, inciso III, alíneas 'a' e 'c', da Lei 8.443/1992 c/c os arts. 19 e 23, inciso III, da mesma Lei, e com arts. 1º, inciso I; 209, incisos I e III; 210 e 214, inciso III, do Regimento Interno, julgar irregulares as contas de Evandro Custódio Goncalves (CPF: XXX.158.073-XX) , Diretor-Presidente do Instituto de Capacitação Profissional Ceará, e do Instituto de Capacitação Profissional Ceará (CNPJ: 05.739.241/0001-70) , e condená-los, solidariamente, ao pagamento das quantias a seguir especificadas, com a fixação do prazo de quinze dias, a contar da notificação, para comprovarem, perante o Tribunal (art. 214, inciso III, alínea 'a', do Regimento Interno) , o recolhimento da dívida aos cofres do Fundo Nacional de Cultura, atualizada monetariamente e acrescida dos juros de mora, calculados a partir das datas discriminadas, até a data do recolhimento, na forma prevista na legislação em vigor.
	VALOR ORIGINAL (R$) 
	DATA DA OCORRÊNCIA

	38.009,00
	20/3/2006

	24.635,50
	18/8/2006

d) autorizar, desde logo, nos termos do art. 28, inciso II, da Lei 8.443/1992, a cobrança judicial da dívida, caso não atendidas as notificações;
e) autorizar também, desde logo, se requerido, com fundamento no art. 26 da Lei 8.443, de 1992 c/c o art. 217, §§ 1º e 2º do Regimento Interno do TCU, o parcelamento da dívida em até 36 parcelas, incidindo, sobre cada parcela, corrigida monetariamente, os correspondentes acréscimos legais fixando-lhes o prazo de quinze dias, a contar do recebimento da notificação, para comprovarem perante o Tribunal o recolhimento da primeira parcela, e de trinta dias, a contar da parcela anterior, para comprovarem os recolhimentos das demais parcelas, devendo incidir sobre cada valor mensal, atualizado monetariamente, os juros de mora devidos, no caso do débito, na forma prevista na legislação em vigor, alertando os responsáveis que a falta de comprovação do recolhimento de qualquer parcela importará no vencimento antecipado do saldo devedor, nos termos do art. 217 do Regimento Interno deste Tribunal;
f) enviar cópia do Acórdão que vier a ser proferido à Secretaria Especial de Cultura e aos responsáveis, para ciência, bem como à Procuradoria da República no Estado do Ceará, nos termos do § 3º do art. 16 da Lei 8.443/1992, c/c o § 7º do art. 209 do Regimento Interno do TCU, para adoção das medidas cabíveis;
g) informar à Procuradoria da República no Estado do Ceará, à Secretaria Especial de Cultura e aos responsáveis, que a presente deliberação, acompanhada do Relatório e do Voto que a fundamenta, está disponível para a consulta no endereço www.tcu.gov.br/acordaos, além de esclarecer que, caso requerido, o TCU poderá fornecer sem custos as correspondentes cópias, de forma impressa; e
h) informar à Procuradoria da República no Estado do Ceará que, nos termos do parágrafo único do art. 62 da Resolução TCU 259/2014, os procuradores e membros do Ministério Público credenciados nesta Corte podem acessar os presentes autos de forma eletrônica e automática, ressalvados apenas os casos de eventuais peças classificadas como sigilosas, as quais requerem solicitação formal."
	É o relatório.

não há

Procurador Marinus Eduardo De Vries Marsico

TOMADA DE CONTAS ESPECIAL. CONVÊNIO. FUNDO NACIONAL DE CULTURA. NÃO COMPROVAÇÃO DA APLICAÇÃO DOS RECURSOS FEDERAIS. CITAÇÃO. REVELIA DA PESSOA JURÍDICA. REJEIÇÃO DAS ALEGAÇÕES DE DEFESA DO ENTÃO PRESIDENTE DA INSTITUIÇÃO CONVENENTE. PRESCRIÇÃO DA PRETENSÃO PUNITIVA. DÉBITO. CONTAS JULGADAS IRREGULARES.

TOMADA DE CONTAS ESPECIAL (TCE)

Secretaria de Controle Externo de Tomada de Contas Especial (SecexTCE)

Tratam os autos de tomada de contas especial - TCE instaurada pelo então Ministério da Cultura em desfavor de Instituto de Capacitação Profissional Ceará - ICAPCeará e seu ex-Diretor-Presidente, Evandro Custódio Goncalves, em razão de não comprovação da regular aplicação dos recursos repassados pela União por meio do Convênio 746/2005 firmado com o Fundo Nacional de Cultura para apoio ao "Projeto Arte de Coco-Jardim União".
2.	O ajuste previa a transferência de recursos federais em cinco parcelas no total de R$ 140.774,00. Em 16/3/2006 e 16/8/2006 foram liberadas as duas parcelas iniciais nos valores de R$ 38.009,00 e R$ 24.635,50, respectivamente.
3.	Em 11/12/2007, o ICAPCeará prestou contas da aplicação da primeira parcela (peças 14 a 23) . Contudo, apesar de instado pelo órgão concedente em três ocasiões (peças 25, 27 e 29) , o instituto não apresentou elementos que comprovassem a execução física do objeto pactuado e foi omisso em prestar contas dos valores referentes à segunda parcela. Dessa forma, o então Ministério da Cultura reprovou a prestação de contas (peças 31 e 32) e instaurou a presente TCE (peça 37) .
4.	Na fase interna deste procedimento, o ICAPCeará e Evandro Custódio Goncalves não apresentaram defesa. Instaurada a TCE no âmbito deste Tribunal e devidamente citados, apenas o ex-Diretor-Presidente se manifestou.
5.	Em síntese, o mencionado responsável, em preliminar, alegou ter ocorrido a prescrição da pretensão punitiva. No mérito, aduziu que: i) deixou de apresentar a prestação de contas da segunda parcela em razão da demora na análise da prestação de contas da primeira parcela por parte do órgão concedente; e ii) a competência pela elaboração da prestação de contas era do contador do instituto. Ademais, apresentou alguns documentos com o objetivo de demonstrar a execução do objeto pactuado (peças 64-66) .
6.	Conforme reproduzido no relatório precedente, a Secretaria de Controle Externo de Tomada de Contas Especial - SecexTCE, com a anuência do Ministério Público junto ao Tribunal, confirmou a ocorrência apenas da prescrição da pretensão punitiva, com fundamento no Acórdão 1441/2006-TCU-Plenário. No mérito, os pareceres propõem a rejeição das alegações de defesa de Evandro Custódio Goncalves, o julgamento pela irregularidade de suas contas e as do ICAPCeará, bem como a condenação solidária de ambos ao ressarcimento ao erário no montante relativo às duas parcelas liberadas.
7.	Estou de acordo com as análises e conclusões da unidade instrutiva e as incorporo às minhas razões de decidir.
8.	Preliminarmente, restou configurada a prescrição da pretensão punitiva, levando-se em conta o prazo decenal, conforme entendimento fixado por meio do Acórdão 1441/2006-TCU-Plenário. Nesse sentido, o termo final para a apresentação da prestação de contas pelo convenente era 12/11/2008 e o ato que determinou a citação dos responsáveis foi exarado em 9/11/2020.
9.	Por outro lado, mesmo que seja adotada a Lei 9.873/1999 como parâmetro, não ocorreu a prescrição da pretensão ressarcitória, tendo em vista os marcos interruptivos levantados pela unidade instrutora. Todo caso, registro que, na linha da jurisprudência deste Tribunal, até o trânsito em julgado do Recurso Extraordinário 636.886, deve prevalecer entendimento de que as ações de ressarcimento movidas pelo Estado contra os agentes causadores de danos ao Erário são imprescritíveis, nos termos do art. 37, § 5º, da Constituição Federal, da Súmula TCU 282 e de farta jurisprudência do Tribunal.
10.	No mérito, o ICAPCeará e Evandro Custódio Goncalves não apresentaram elementos que comprovem a execução física do objeto pactuado referente aos valores da primeira parcela do convênio, como, por exemplo, listas de presença nas oficinas, com datas, locais e horários de suas realizações, e material de divulgação previsto no plano de trabalho. Ademais, não houve a prestação de contas relativa à segunda parcela.
11.	Assim, os responsáveis não se desincumbiram de seu dever de prestar contas da regular utilização dos recursos federais, conforme previsto no art. 70, parágrafo único, da Constituição Federal c/c o art. 84 do Decreto-Lei 200/1967.
12.	Impõe-se, portanto, o julgamento das contas do ICAPCeará e de Evandro Custódio Goncalves e a condenação em débito em solidariedade pela totalidade dos recursos federais repassados, com fundamento na Súmula - TCU 286. 
	Ante o exposto, VOTO pela adoção da minuta de acórdão que submeto a este Colegiado
TCU, Sala das Sessões, em 17 de agosto de 2021.
JORGE OLIVEIRA 
Relator